【裁判字號】    98,易,1631
【裁判日期】    991006
【裁判案由】    妨害自由
【裁判全文】
臺灣高雄地方法院刑事判決              98年度易字第1631號
公  訴  人  臺灣高雄地方法院檢察署檢察官
被      告  乙○○
上列被告因妨害自由案件，經檢察官提起公訴（98年度偵字第23
495號），本院判決如下：
    主  文
乙○○犯強制罪，處拘役伍拾伍日，如易科罰金，以新臺幣壹仟
元折算壹日。
    事  實
一、乙○○係高雄市現代市場（以下簡稱現代市場，實際營業地
    位於高雄市前鎮區○○○路311 號）內部攤位之承租人；而
    戊○○○所有之店鋪則位於高雄市前鎮區○○○路309 號，
    並非在乙○○上開承租範圍內。又戊○○○之上開店鋪原面
    向二聖二路，和現代市場相鄰之側邊，係以店鋪外牆阻隔，
    與現代市場內部攤位並不相通。惟因戊○○○將該店鋪側邊
    外牆打通，使該店鋪側邊緊鄰現代市○○○○道，並將上開
    店鋪出租予丙○○販賣魚貨。嗣乙○○認該店鋪側邊與現代
    市場內部攤位相通，且亦使用該市場設備，即要求戊○○○
    繳交市場清潔費，然戊○○○認其所有之店鋪非屬現代市場
    內部攤位而拒絕繳交，乙○○竟基於妨害他人行使權利之犯
    意，於民國98年6 月8 日15時20分許，將廣告看板及欄杆置
    放於戊○○○店鋪側邊外屬於現代市○○道處，並以鐵絲及
    其他設備固定之，使戊○○○及丙○○難以進出及營業，以
    此強暴之方式，妨害戊○○○及丙○○通行及營業之權利。
    嗣於同年9 月中旬戊○○○與乙○○和解，並繳交清潔費後
    ，乙○○始拆除上述廣告看板等物。
二、案經戊○○○訴由台灣高雄地方法院檢察署檢察官偵查起訴
    。
    理  由
壹、程序部分（證據能力之審查）：
    按被告以外之人於審判外之陳述，雖不符刑事訴訟法第159
    條之1 至第159 條之4 之規定，而經當事人於審判程序同意
    作為證據，法院審酌該言詞陳述或書面陳述作成時之情況，
    認為適當者，亦得為證據，刑事訴訟法第159 條之5 第1 項
    定有明文。本件所援引之以下各項證據（詳後述），其中屬
    於傳聞證據部分，因檢察官、被告乙○○均表示同意作為證
    據使用【見本院審易卷第17頁第7 行至第10行、本院易字卷
    第12頁倒數第4 行以下（被告原於本院第1 次準備程序時，
    認證人丁○○之陳述無證據能力。嗣於第2 次準備程序時，
    則表示均不爭執證據能力，僅爭執法律行為之評價）】，本
    院審酌該等證據作成時之狀況，並無違法取證之情事，且無
    不宜作為證據之情形，依前開說明，爰認均有證據能力，合
    先敘明。
貳、實體部分：
一、訊據被告坦承於事實欄所示之時、地，將欄杆及廣告看板置
    放於告訴人戊○○○店鋪側邊外屬於現代市○○道處，並以
    鐵線及其他設備固定之，嗣於同年9 月中旬與告訴人和解，
    並向其收取清潔費後，始拆除上述廣告看板等物之事實，惟
    否認有何妨害自由犯行，辯稱：伊有權對戊○○○收取市場
    清潔費，上開廣告看板等物所放置的位置為伊所承租之範圍
    ，伊有使用權等語。經查：
（一）被告係上開現代市場內部攤位之之承租人；而告訴人所有
      之店鋪則位於高雄市前鎮區○○○路309 號，並非在被告
      上開承租範圍內。又告訴人之上開店鋪原面向二聖二路，
      和現代市場相鄰之側邊，係以店鋪外牆阻隔，與現代市場
      內部攤位並不相通。惟因告訴人將該店鋪側邊外牆打通，
      使該店鋪側邊緊鄰現代市○○○○道，並將上開店鋪出租
      予丙○○販賣魚貨。被告於98年6 月8 日15時20分許，將
      廣告看板及欄杆置放於告訴人店鋪側邊外屬於現代市○○
      道處，並以鐵絲及其他設備固定之，嗣於同年9 月中旬告
      訴人與被告和解，並繳交清潔費後，被告始拆除上述廣告
      看板等物之事實，為被告自陳在卷；核與證人即告訴人戊○○○、丙○○及現代市場前主委丁○○於本院審理及偵
      訊中證述之情形相符（見本院易字卷第28頁至第37頁、第
      78頁至第80頁、第125 頁，偵他卷第9 頁、第16頁，偵字
      卷第8 頁至第10頁）。此外，並有高雄市前鎮區○○○路
      309 號土地所有權狀（見偵他字卷第2 頁）、高雄市前鎮
      區○○○路309 號2 樓建築改良物所有權狀（見偵卷第23
      頁）、高雄市前鎮區○○○路311 號T1建築改良物所有權
      狀（見本院易字卷第24頁）、高雄市○鎮區○○段1853地
      號土地所有權狀、前鎮區○○段00000-000 、00000-000
      建物登記第一、二類謄本、地籍圖騰本（見本院易字卷第
      58頁至第73頁）、現代市場SB6 、T1建物相關位置圖（見
      偵他字卷第3 頁）、告訴人所有上開店鋪之房屋租賃契約
      （見偵卷第24頁）、偵卷證物袋內告訴人提出之照片23張
      （見偵卷第29頁）、告訴人於99年4 月13日庭呈之98年6
      月29日所拍攝照片2 張（見本院易字卷第39 頁 ）及撤回
      告訴狀（見偵卷第15頁）等在卷可稽。是此部分事實，應
      堪認定。
（二）被告雖辯稱：有權對告訴人收取市場清潔費，因告訴人不
      願繳交，才將廣告看板等物固定置放於告訴人店鋪外屬於
      現代市○○道處，並以鐵線及其他設備固定之。惟縱認被
      告有權對告訴人收取市場清潔費，亦不得認被告有權妨害
      告訴人及丙○○通行及營業之權利，蓋權利的行使必須透
      過合法之手段，而不得以妨害他人其他權利之方式行之。
      因而，本件被告是否以強暴之方式妨害人行使權利，本院
      無須認定被告是否有權對告訴人收取市場清潔費，附此敘
      明。
（三）被告又辯稱：上開廣告看板所放置的位置為伊所承租之範
      圍，伊有使用權等語。惟因證人即現代市場前主委丁○○
      於偵訊及本院審理時證述：告訴人所有店鋪是屬於外店鋪
      的範圍，這部分不在出租給被告的範圍，告訴人是否要繳
      清潔費是因為沾到市場營運的福氣，所以道義上要不要繳
      是他們的問題，市○○○○道包含大樓的逃生通道，承租
      人（即被告）並沒有完全的主宰權（見偵卷第9 頁第10行
      至第12行、本院易字卷第35頁）；且參以告訴人所提出之
      照片（置於偵卷證物袋內）。可認定告訴人之店鋪側邊係
      緊鄰現代市○○○○道（即上開廣告看板所放置的位置）
      ，乃一般民眾於市場購物往來之通道，亦為告訴人及丙○○進出店鋪所必經，及市場民眾於選購丙○○魚貨所需之
      站立之處，被告並無排他性之絕對使用權利。再者，被告
      於本院審理時供述：其架設上開廣告看板的行為，必然對
      於告訴人之營業及使用會造成影響等語（參見本院易字卷
      第124 頁反面）。核與證人即告訴人戊○○○於本院審理
      時證述：被告架設上開廣告看板會妨害到該店面的人進出
      等語（參見本院易字卷第28頁）；證人丙○○於本院審理
      時證述：被告架設上開廣告看板已妨害到其做生意等語（
      參見本院易字卷第80頁）相符。由於被告架設上開廣告看
      板的位置，乃是偏於於上開店鋪門口之市○○道上，不僅
      影響一般民眾通行，對於告訴人及丙○○進出該店鋪亦有
      所不便，且阻隔一般民眾接觸丙○○販賣魚貨之攤販，對
      丙○○之營業必然造成影響，足認被告架設上開廣告看板
      及欄杆之行為，確已妨害告訴人及丙○○通行及營業之權
      利。
（四）綜上，被告上開所辯均無足採，本件事證明確，被告犯行
      堪以認定，應依法論罪科刑。
二、按刑法第304 條之強暴、脅迫，祇以所用之強脅手段足以妨
    害他人行使權利，或足使他人行無義務之事為已足，並非以
    被害人之自由完全受其壓制為必要（最高法院28年上字第
    3650號判例意旨參照）；又按刑法第304 條第1 項稱「強暴
    」者，乃以實力不法加諸他人之謂，惟不以直接施諸於他人
    為必要，即間接施之於物體而影響於他人者，亦屬之（最高
    法院86年度台非字第122 號判決意旨參照）。本件被告將廣
    告看板及欄杆固定置放於告訴人店鋪側邊外屬於現代市○○
    道處，並以鐵線及其他設備固定之，雖非對告訴人及丙○○
    之身體直接為之，且告訴人及丙○○之自由亦未完全受壓制
    ，但衡情已足以間接致使告訴人及丙○○進出上開店鋪產生
    困難，且影響丙○○之營業，而妨害告訴人及丙○○通行及
    營業之權利，已該當於刑法第304 條第1 項之「強暴」行為
    甚明。是核被告所為，係犯刑法第304 條第1 項之以強暴方
    式，妨害他人行使通行權利之強制罪。而被告於98年6 月28
    日15時20分許起至同年9 月中旬自行拆除上述廣告看板等物
    為止，將上述廣告看板等物置放於告訴人店鋪側邊外屬於現
    代市○○道處，並以鐵絲及其他設備固定之，使告訴人及丙○○難以進出及營業之行為，繼續妨害告訴人及丙○○之權
    利，係犯罪行為之繼續，僅論以一罪。另被告於拆除廣告看
    板等物後，雖又架設障礙物，惟此部分與前開起訴論罪科刑
    部分，時間相距非短，已非同一之繼續行為，不為起訴效力
    所及，本院不得併予審理，附此敘明。審酌被告僅因與告訴
    人發生收取市場清潔費之爭執，即架設上開廣告看板等物，
    妨害告訴人及丙○○通行及營業之權利，行為確有不該；惟
    考量其無前科紀錄，有臺灣高等法院被告前案紀錄表1 份附
    卷可佐，兼衡被告曾與告訴人和解，並事後已自行拆除上開
    廣告看板等一切情狀，量處如主文所示之刑，並參酌前開犯
    罪情狀，諭知如主文所示易科罰金之折算標準，以資懲儆。
    又檢察官求予量處有期徒刑1 年，本院審酌上情，認略嫌過
    重，仍以主文所示之刑為當，併予指明。
三、據上論斷，應依刑事訴訟法第299 條第1 項前段，刑法第30
    4 條第1 項、第41條第1 項前段，刑法施行法第1 條之1 ，
    判決如主文。
本案經檢察官甲○○到庭執行職務。
中    華    民    國    99    年    10    月     6    日
             刑事第四庭   審判長法  官  方百正
                                法  官  謝文嵐
                                法  官  郭任昇
以上正本證明與原本無異。
如不服本判決應於收受判決後10日內向本院提出上訴書狀，並應
敘述具體理由。其未敘述上訴理由者，應於上訴期間屆滿後20日
內向本院補提理由書(均須按他造當事人之人數附繕本)「切勿逕
送上級法院」。
中    華    民    國    99    年    10    月    6     日
                                書記官  葉玉芬
附錄論罪之法條：
中華民國刑法第304條
（強制罪）
以強暴、脅迫使人行無義務之事或妨害人行使權利者，處 3 年
以下有期徒刑、拘役或 3 百元以下罰金。
前項之未遂犯罰之。

司法院資訊處製作；財團法人民間司法改革基金會備份。
